【裁判字號】    89,上易,480
【裁判日期】    890426
【裁判案由】    詐欺
【裁判全文】
臺灣高等法院臺南分院刑事判決         八十九年度上易字第四八號  Ａ
      上  訴  人
      即自訴人    丙  ○  ○
      被      告  甲○○○
      選任辯護人  翁  瑞  昌  律師
      選任辯護人  陳  琪  苗
      被      告  乙  ○  ○
右上訴人因被告詐欺案件，不服臺灣雲林地方法院八十八年度自字第一○八號中華民
國八十九年一月十九日第一審判決，提起上訴，本院判決如左：
      主      文
上訴駁回。
      理      由
一、自訴意旨略以：被告甲○○○、乙○○母女二人明知資力欠佳，竟基於意圖為自
    己不法所有之概括犯意聯絡，以被告乙○○之名義加入自訴人丙○○為會首如附
    表所示之民間互助會（均採內標制），並由被告甲○○○於如附表所示之得標日
    期，在雲林縣口湖鄉○○村○○路一四六號自訴人丙○○住處得標後，自訴人丙○○乃將得標款拿到同村光明路九十五號如數交予被告甲○○○，被告甲○○○
    、乙○○至民國（下同）八十七年十一月十五日止將其二人所參加之五個互助會
    全部標走後，旋於八十八年二月二十日突然向自訴人丙○○宣稱沒錢可繳死會款
    ，合計共欠自訴人丙○○會款達新台幣（下同）一百九十八萬元，至此自訴人丙○○方知受騙，因認被告甲○○○、乙○○均涉犯刑法第三百三十九條第一項之
    詐欺取財罪嫌云云。
二、按犯罪事實應依證據認定之，無證據不得推定其犯罪事實，刑事訴訟法第一百五
    十四條定有明文。而此之所謂證據係指積極之證據而言，故如無確切之積極證據
    ，足以證明被告之犯罪事實，即令被告不能為有利之反證，亦不能遽論以罪刑。
    亦即認定不利於被告之事實，須依積極證據，苟證據不足為不利於被告事實之認
    定時，即應為有利於被告之認定，更不必有何有利之證據（最高法院三十年上字
    第八一六號判例參照）。次按刑法第三百三十九條之詐欺罪，係以行為人於行為
    之初，即意圖為自己不法所有為其主觀構成要件。又債務人於債之關係成立後，
    如有債務不履行之情形，在一般社會經驗上可能之原因甚多，縱令有遲延給付或
    不為給付之情事，苟無足以認定其在債之關係發生時即自始故意籍此詐財之積極
    證據，揆諸上開說明，仍不得僅以違反債信之客觀事態，推定債務人原有詐欺取
    財之不法意圖。訊據被告甲○○○、乙○○均堅決否認有何右揭詐欺取財犯行，
    被告甲○○○辯稱：本件互助會係乙○○一人參加，伊並未參加，且因乙○○婚
    後住台北，她才會委託伊代為投標，得標後丙○○將會錢交給伊，伊再將之匯到
    乙○○所在台北之郵局帳戶內，本件互助會與伊無關等語，而被告乙○○則辯稱
    ：是伊用自己的名義參加本件互助會，且伊母親雖有幫忙伊去投標，但均有將得
    標款匯給伊，另因伊以「李佳霖」之名義所起的互助會於八十八年三月間被多位
    會腳倒會，才會拖累到本件互助會無法繼續付死會錢予丙○○，伊已於事後清償
    二萬元二次，五千元八次，以後會慢慢還，並非蓄意詐欺丙○○的會款等語。經
    查：
  (一)自訴人丙○○迄於本院調查時指稱：是甲○○○說要參加本件互助會，但她怕她
    先生知道，故用乙○○之名義入會，並由甲○○○參加投標及收取得標會款云云
    ，倘自訴人丙○○上開指述為真，則其自訴之對象應只有被告甲○○○一人而已
    ，為何還將被告乙○○列為共同被告？且自訴人丙○○亦陳稱：平時是由乙○○
    將會錢匯到伊的郵局帳戶內屬實，核與被告乙○○供稱：伊係透過伊的郵局帳戶
    會錢給丙○○等語相符，而甲○○○代乙○○標得之會款亦如數匯到乙○○在
    台北所設龍口郵局帳戶內之事實，業據被告二人提出台北龍口郵局開立之存款帳
    戶存提紀錄表一份附卷可稽，並為自訴人丙○○到庭所不爭執，則得標的會款最
    後也是流入被告乙○○之郵局帳戶內，本件入會之名義人為被告乙○○，付會錢
    及收會錢的人既均是被告乙○○，被告甲○○○既未付分文，顯非實際之會員無
    疑，其既未付分文即無害怕其夫知道其有參加互助會而以乙○○名義入會之必要
    ，且自訴人丙○○及自訴代理人黃永志於原審均指稱：因係由甲○○○收到得標
    會款，且她家中房地很多，才會要求甲○○○還錢等語，被告甲○○○既有很多
    房地，何來自訴人丙○○所指之「資力欠佳」，足見本件應係被告乙○○參加入
    會，自訴人丙○○以被告甲○○○有代標及收取得標會款為由，將被告甲○○○
    列為共同被告，無非希望被告甲○○○能代償被告乙○○所積欠之互助會債務，
    已至瞭然。
  (二)被告乙○○參加本件互助會後，雖先後於如附表所示之時間標取會款，但均能繼
    續支付死會錢至八十八年二月十五日為止，且於倒會後清償二萬元二次，五千元
    八次，均為自訴人所不否認，亦為其代理人黃永志於原審所陳明，倘被告乙○○
    果有詐財之意，則其標得會款後大可一走了之，又何必按期支付死會錢至八十八
    年二月十五日，益見被告乙○○倒會後或多或少有返還積欠之死會錢以減少自訴
    人丙○○之損失，則被告乙○○於加會及標取會款時尚難認定有詐財之不法意圖
    甚明。
  (三)被告乙○○提出以「李佳霖」為會首之互助會會單三紙，其上之開標地點均為「
    台北市○○街四十三巷四號」，經核與被告乙○○之戶籍地相同，又乙○○對會
    腳周成莉、楊雅媚、張宏榮等人發寄之存證信函、其筆跡與其當庭所書寫者相仿
    ，有其當庭書寫字條可參。故被告乙○○堅稱上開互助會係其本人所招募，尚可
    採信，而其會腳周成莉（積欠會款九十三萬二千元）、楊雅媚（積欠會款三百零
    四萬七千六百元）、黃秋美（積欠會款一百四十四萬八千五百元）、張宏榮（積
    欠會款二十八萬三千五百元）、丁春綢（積欠會款一百四十七萬元）因積欠被告
    乙○○死會錢，經被告乙○○寄發存證信函催討，此有存證信函影本五份及所收
    本票影本十五紙在卷足憑，足徵被告乙○○係因其所招募之互助會遭會腳倒會後
    致週轉不靈，才使得其所參加之本件互助會自八十八年二月二十日起無法如數支
    付死會錢，被告乙○○在標取本件互助會之會款時，既無法預料其所招募互助會
    之會腳倒會金額如此龐大，則其辯稱無蓄意詐財之詞，即堪採信。
三、綜上所述，被告二人所辯，尚非無據，被告二人標取會款時既未施以詐術，且查
    無自始蓄意詐財之事證，揆諸首開說明，本件顯與詐欺取財罪之犯罪構成要件不
    符，而屬債務不履行之民事糾葛，灼然甚明。此外，復查無其他積極證據足認被
    告二人之犯行，原審因而諭知被告二人均無罪。經核其認事用法，均無違誤，自
    訴人上訴意旨仍執陳詞指被告二人犯罪，指摘原判決不當，即無理由，其上訴應
    予駁回。
據上論結，應依刑事訴訟法第三百六十八條，判決如主文。
中    華    民    國      八十九      年      四      月      二十六    日
                                  臺灣高等法院臺南分院刑事第三庭
                                      審判長法官  黃    聰    明
                    法官  楊    省    三
                                            法官  黃    三    哲
右正本證明與原本無異。
不得上訴。
                                      法院書記官  戴    淑    敏
中    華    民    國      八十九      年      四      月      二十七    日


司法院資訊處製作；財團法人民間司法改革基金會備份。
